臺灣高等法院民事判決　　九十年度上字第一一六一號
　　　上　訴　人　甲○○
　　　訴訟代理人　林言德
　　　被　上訴人　乙○○
右當事人間請求解除契約等事件，上訴人對於中華民國九十年九月二十八日臺灣新竹
地方法院八十七年度訴字第八二七號第一審判決提起上訴，本院判決如左：
    主    文
上訴駁回。
第二審訴訟費用由上訴人負擔。
    事    實
甲、上訴人方面：
壹、聲明：求為判決：
(一)原判決廢棄。
(二)被上訴人應給付上訴人新台幣（下同）一百三十萬五千元。
貳、陳述：除與原判決記載相同者，茲引用之外，補陳略稱：
(一)對造明知系爭建物係未辦保存登記之建物，乃於八十二年十二月使用印好之定型
　　化買賣契約騙賣與伊，致伊不能辦理貸款，顯係以不能之給付為契約標的，依法
　　契約無效，乃訴請解除契約。
(二)伊已於八十九年三月三十一日向新竹縣竹東地政事務所申請系爭建物測量，經該
    所通知補附五十三年六月十六日以前之繳納房屋稅收據，然系爭房屋根本沒有房
    屋稅單，故無法申辦所有權登記。
參、證據：除援用原審所提立證方法外，並補提竹東地政事所土地複丈建物測量案件
　　補正通知書、土地登記申請書為證，並聲請訊問證人林瑞香。
乙、被上訴人方面：
壹、聲明：求為判決：上訴駁回。
貳、陳述：除與原判決記載相同者，茲引用之外，補陳略稱：
(一)兩造於買賣契約中除系爭建物之建號外均詳加填載於契約之內，可知上訴人於斯
    時即已明知系爭建物並無保存登記，且若上訴人不知，則在辦理土地所有權移轉
    登記時自得請求一併交付房屋所有權登記資料，然上訴人並未要求被上訴人給付
    ，並將系爭房屋贈與其子，可證上訴人明知系爭建物並無保存登記，故被上訴人
    自無交付房屋所有權狀之義務。又保存登記得由上訴人單獨申辦，然上訴人不為
    此項行為而主張被上訴人違約，實不合理。
(二)上訴人主張系爭房屋整修支付工程款八十萬五千元，雖有提出材料及免用統一發
    票之收據，然被上訴人否認其真實，上訴人未盡舉證之責，自不足採。況且縱使
    契約解除，上訴人亦不得要求整修房屋之費用。
參、證據：援用原審所提立證方法。
丙、本院依職權函新竹縣稅捐稽徵處、新竹縣竹東鎮公所查詢系爭建物之房屋稅籍資
　　料及申請契稅資料。
    理　　由
一、上訴人於原審請求返還已付價金五十萬元，並賠償違約金五十萬元，及其整修房
　　屋之工程款八十萬五千元，合計金額為一百八十萬五千元，嗣上訴本院後，就違
　　約金五十萬元部分表明不再請求，減縮其聲明為請求被上訴人給付一百三十萬五
　　千元，核屬減縮應受判決事項之聲明，依民事訴訟法第二百五十五條第三款規定
　　，無庸得對造同意，應予准許。
二、上訴人起訴主張；伊於八十二年十二月廿八日向被上訴人購買坐落新竹縣竹東鎮
　　○○段五八五之一地號所有權全部及同段五八二之二地號所有權應有部分一八四
　　之五九暨地上建物即門牌號碼為竹東鎮○○路七六巷三五號本國式加強磚造二層
　　樓房一棟（下稱系爭建物），價金共計二百六十五萬元，伊已給付五十萬元，依
　　兩造所訂土地房屋買賣契約（下稱系爭契約）第五條，被上訴人應依約交付系爭
　　建物所有權狀，惟被上訴人交不出建物所有權狀，致伊無法辦理貸款，足見被上
　　訴人違約在先，爰主張解除系爭契約，請求判決命被上訴人返還價金五十萬元，
　　暨為整修系爭建物所支出之費用八十萬五千元等語。
三、被上訴人則以；系爭契約之買賣標的，原本即係未辦保存登記之建物，僅因兩造
    訂約時使用定型化契約書簽訂買賣契約，漏未將定型化契約中第五條第七款建物
    所有權狀等刪除，惟契約中並未填載系爭建物之建號，足證兩造對房屋未有保存
    登記已有共識，若上訴人不知，則在辦理土地所有權移轉登記時自得請求一併交
    付房屋所有權登記資料，然上訴人並未要求被上訴人給付，並將系爭房屋贈與其
    子，亦可證上訴人早已知悉系爭建物並無保存登記，故被上訴人無交付房屋所有
    權狀之義務。又保存登記得由上訴人單獨申辦，系爭建物已交付上訴人居住多年
    ，上訴人僅給付五十萬元，竟稱被上訴人違約，實有違誠信，另上訴人所列工程
    材料表均屬不實，係上訴人自行書寫記載，不足為採等語，資為抗辯。
四、經查，兩造於八十二年十二月廿八日簽訂買賣契約，由上訴人向被上訴人購買上
    開房地，價金共計二百六十五萬元，上訴人已支付價金五十萬元，系爭建物已於
    同年月三十一日交付，土地部分亦已辦畢所有權移轉登記，惟迄今被上訴人並未
    交付系爭建物之所有權狀之事實，有兩造不爭執之買賣契約書在卷可稽，且為兩
    造所不爭，自堪信為真。
五、至上訴人主張被上訴人無法交付系爭建物之所有權狀，以供其辦貸款，應屬違約
　　云云，則遭被上訴人所否認，並以前開情詞置辯，經查：
(一)系爭建物係屬未辦保存登記之建物，此為兩造所不爭。上訴人雖否認於訂約時即
    已知悉系爭建物未有保存登記云云，並執買賣契約書為據，惟查，兩造所簽訂之
    系爭契約第五條固約定被上訴人應交付所有權狀云云，然查該買賣契約係使用事
　　先印妥之定型化契約書，有該契約書影本附卷可稽，且兩造簽訂契約時，係疏未
　　將「建物所有權狀」之文字刪除之情事，此觀契約第六條（３）「契約書貼用印
　　花稅，乙方負擔全部」，兩造亦未將全部下之「一萬分之」刪除，第七條亦未將
　　「倘若拖延」刪除等情可知。且兩造契約所載不動產標示係（１）土地標示：竹
　　東鎮○○段五八五之二、五八二之一地號內土地面積０．００二五公頃、０．０
　　０六四公頃持分一八四之五九（２）建物坐落：竹東鎮○○路七十六巷三十五號
　　（本國式二層樓房加強磚造），就建物部分僅載明門牌號碼，未載明建號，上訴
　　人應可得而知系爭建物未經保存登記。再者，該買賣契約第七條約定：「本件土
　　地房屋甲方（即被上訴人）應於八十二年十二月三十一日以前移交予乙方（即上
　　訴人)掌管或居住，不得拖延，惟乙方應履行交清價款之義務」，並註記：「本
　　件房屋已交由乙方使用整修中」，上訴人亦自承已住進系爭房屋多年，凡此均足
　　認上訴人對於系爭房屋係未經保存登記一節係屬知情。參以系爭房屋及土地之買
　　賣，率皆同時辦理所有權移轉登記，系爭土地已分別辦畢所有權移轉登記予上訴
　　人，並由上訴人贈與其子林言德、林仁錦所有，系爭房屋亦辦理契稅申報及納稅
　　義務人之更名，此為上訴人所不爭，而依據証人即土地代書林瑞香在本院所証稱
　　『當時建物與土地是一起辦理過戶手續，房屋有稅籍資料，．．．，本件有申報
　　契稅，表示土地上有房屋才要繳契稅，繳了契稅後，納稅義務人就可以辦理更名
　　，因為本件房屋沒有保存登記才沒有建物所有權狀，我有辦契稅就代表我有辦房
　　屋的過戶手續，．．』（見本院卷第一一○頁）在卷，並有契稅申請書、新竹縣
　　稅捐稽徵處契稅查定表、土地及建築改良物買賣所有權移轉契約書影本各一紙在
　　卷可稽（見本院卷第一一六至一一九頁），足証上訴人在八十三年三月間委請代
　　書辦理過戶手續時，應已知悉系爭建物係屬未辦保存登記之建物甚明。如若上訴
　　人確係遭被上訴人之欺騙，不知系爭建物未辦保存登記，何以仍委請土地代書辦
　　理過戶手續？而未即時向被上訴人主張撤銷其買受之意思表示，故其主張不知，
　　難認屬實。
(二)按買賣者乃當事人約定，一方移轉財產權與他方，他方支付價金之契約；次按，
    就未辦理保存登記之建築物為讓與時，雖因不能辦理所有權移轉登記，建物之所
    有權不能發生讓與之效力，但受讓人與讓與人間非不得約定將該建築物之事實上
　　處分權讓與於受讓人（參見最高法院七十四年度台上字第一三一七號判決要旨）
　　，本件系爭建物所有權雖無法發生變動之效果，但就其事實上之處分權非不能讓
　　與，且依前開說明，系爭建物已於訂約後交付與上訴人使用收益，並已將納稅義
　　務人名義變更為上訴人，堪認系爭建物事實上處分權業已移轉讓與上訴人，自無
　　民法第二百四十六條以不能之給付為契約標的之情事，故上訴人主張兩造間之契
　　約應屬無效，亦不足採。再者依系爭買賣契約，並無須俟上訴人向金融機構貸得
　　款項後，再給付尾款之約定，自難以被上訴人無法提出所有權狀而認有何違約之
　　情事。
(三)至上訴人主張伊已於八十九年三月三十一日向新竹縣竹東地政事務所申請系爭建
    物測量，經該所通知補附五十三年六月十六日以前之繳納房屋稅收據，然系爭房
    屋根本沒有房屋稅單，故無法申辦所有權登記云云，惟查，系爭建物係因價值在
    十萬元以下而無庸課稅，此有新竹縣稅捐稽徵處竹東分處九十一年四月二十五日
    (九一)新縣稅東貳字第三三八○號函及房屋現值核計表一紙足憑 (見本院卷第八
    九至九三頁) ，事實上自不可能有房屋稅單，故其要求被上訴人交付繳納房屋稅
    之稅單，以供其辦理保存登記，亦屬無據。
六、次按，當事人主張有利於己之事實者，就該事實應負舉證責任，民事訴訟法第二
    百七十七條定有明文。上訴人另主張其就系爭房屋予以整修，支出工程款八十萬
    五千元之事實，固據其提出材料表、估價單、免用統一發票收據等為證，惟為被
    上訴人所否認。上訴人請求返還上開整修工程款，所持理由係其解除契約將該房
    屋返還予被上訴人，故被上訴人需給付其就該房屋支出之整修費用云云，然上訴
    人主張解除契約並無理由，已如前述，且系爭房屋業經上訴人居住使用多年，此
　　為兩造所不爭執，縱契約業經解除，上訴人亦不得要求被上訴人給付其居住時所
　　花費之整修費用。再者，上訴人所提材料表係其自行書寫整理之統計表，無法證
　　明確有該等工程款項支出，估價單及免用統一發票收據則多係未經簽發單位蓋章
　　用印者，其上所載金額亦有與材料表所列金額不符者，均難證明確有此等工程款
　　項支出；縱上訴人所主張之款項均屬真實，亦係上訴人與第三人自行約定之工程
　　款項，自不得要求被上訴人給付。是上訴人此部分請求亦不應准許。
七、綜上，上訴人於訂約時即知系爭建物為未經保存登記之建物，被上訴人並無給付
    建物所有權狀之義務，則上訴人據此請求解除契約為無理由，從而，上訴人請求
    被上訴人給付已付價金五十萬元，暨房屋整修費用八十萬五千元，共計一百三十
    萬五千元，即不應准許。原審所為上訴人敗訴之判決，於法並無不合，上訴意旨
    指摘原判決不當，求予廢棄改判，為無理由，應予駁回。
八、本件事件已臻明確，兩造其餘攻擊防禦方法，及其他未經援用之事證，經本院斟
    酌後認與判決結果不生影響，爰不一一論述，併此敘明。
據上論結，本件上訴為無理由，依民事訴訟法第四百四十九條第一項、第七十八條，
判決如主文。
中　　　華　　　民　　　國　　九十一　　年　　　七　　　月　　三十一　　日
　　　　　　　　　　　　　　　　　　民事第四庭
                                　　　　審判長法　官　李　瓊　蔭
                                　　　　　　　法　官　林　金　吾
                                　　　　　　　法　官　張　　  蘭
右正本係照原本作成。
不得上訴。
中　　　華　　　民　　　國　　九十一　　年　　　七　　　月　　三十一　　日
　　　　　　　　　　　　　　　　　　　        書記官　應　瑞　霞
